【裁判字號】    97,訴,886
【裁判日期】    970715
【裁判案由】    誣告等
【裁判全文】
臺灣彰化地方法院刑事判決               97年度訴字第886號
公  訴  人  臺灣彰化地方法院檢察署檢察官
被      告  乙○○原名陳冠利.
選任辯護人  李淵源律師
上列被告因誣告等案件，經檢察官提起公訴（96年度偵字第9331
號、97年度偵字第1894號），本院判決如下：
    主  文
乙○○無罪。
    理  由
一、公訴意旨略以：被告乙○○與告訴人甲○○原為夫妻，雙方
    協議離婚前，曾於民國91年10月4日在彰化縣彰化市解委員
    會成立調解，並書立91年民調字第734號調解書（下稱系爭
    調解書），約定乙○○應給付新臺幣（下同）75萬元予甲○
    ○；雙方離婚後，乙○○雖清償甲○○3萬6千元，惟因經營
    生意急需現款周轉，復向甲○○借款65萬元，連同上開未清
    償之71萬4千元，重新簽立未具日期之總額為136萬4千元之
    借據1紙（下稱系爭借據），交付予甲○○，供為擔保。嗣
    乙○○無力清償債務，甲○○乃先後檢具系爭調解書及借據
    ，分別向臺灣彰化地方法院聲請對乙○○之財產強制執行（
    聲請執行金額67萬元，因承受乙○○所有坐落在彰化縣彰化
    市○○段1141之10地號土地應有部分與其上門牌號碼為彰化
    縣彰化市○○路140巷9之10號建物之應有部分，而受償61萬
    8688元）與提起清償借款之訴訟（訴訟標的71萬4千元，於
    訴訟程序中達成和解，由乙○○給付25萬元予甲○○）。詎
    乙○○竟因不滿甲○○承受其上開不動產在前，復提起清償
    借款訴訟在後，而懷恨在心，明知前開25萬元係就乙○○尚
    未清償之71萬4千元達成和解，竟意圖甲○○受刑事處分，
    而為圖免清償上開和解債務，於95年7月6日，以該25萬元和
    解債務係屬上開調解書所載75萬元債務之一部分，認甲○○
    之民事請求涉嫌詐欺，而具狀對甲○○向臺灣彰化地方法院
    檢察署提出告訴。嗣經臺灣彰化地方法院檢察署檢察官以95
    年度偵字第7035號案對甲○○為不起訴處分後，向臺灣高等
    法院臺中分院檢察署檢察長聲請再議，案經發回該署續查，
    乙○○竟於95年12月27日16時許，在該署第二偵查庭，於檢
    察官偵查該署95年度偵續字第86號案件而為證人時，於案情
    有重要關係之借款總額與系爭調解書、借據先後成立順序及
    內容等事項，供前具結，而為「甲○○以系爭借據之136萬4
    千元債權，申請彰化縣彰化市解委員會調解，成立系爭調解
    書之75萬元債權，並拋棄其餘債權」之虛偽陳述。詎乙○○
    復於甲○○經本署檢察官再為不起訴處分，且經臺灣高等法
    院臺中分院檢察署檢察長駁回其再議之聲請後，向臺灣彰化
    地方法院聲請交付審判，而向該管公務員誣告甲○○犯罪，
    因認乙○○涉犯刑法第169條第1項之誣告及同法第168條之
    偽證之罪嫌等語。
二、按犯罪事實應依證據認定之，無證據不得認定犯罪事實；又
    不能證明被告犯罪者，應諭知無罪之判決，刑事訴訟法第15
    4條第2項、第301條第1項分別定有明文。次按所謂認定犯罪
    事實之證據，係指足以認定被告確有犯罪行為之積極證據而
    言，該項證據自須適合於被告犯罪事實之認定，始得採為斷
    罪之資料；又事實審法院對於證據之取捨，依法雖有自由判
    斷之權，然積極證據不足證明犯罪事實時，被告之抗辯或反
    證縱屬虛偽，仍不能以此資為積極證據應予採信之理由；而
    認定犯罪事實所憑之證據，無論係直接證據或間接證據，其
    為訴訟上之證明，須於通常一般之人均不致有所懷疑，而得
    確信其為真實之程度者，始得據為有罪之認定，倘其證明尚
    未達到此一程度，而有合理之懷疑存在，復無其他調查途徑
    可尋，法院即應為無罪之判決，最高法院分別著有29年上字
    第3105號、30年上字第482號、76年臺上字第4986號判例可
    參。再者，告訴人之告訴，係以使被告受刑事訴追為目的，
    是其陳述是否與事實相符，仍應調查其他證據以資審認，必
    告訴人所述被害情形無瑕疵可指，且就其他方面調查又與事
    實相符，其供述始足據為判決之基礎（最高法院52年臺上字
    第1300號、32年上字第657號判例參照）。因之，告訴人之
    指訴是否可採，仍須調查其他積極證據，以查證該指訴是否
    與事實相符，尚難單憑告訴人之指訴，即入人罪。又誣告罪
    之成立，以意圖他人受刑事處分或懲戒處分，而為虛偽之告
    訴、告發、報告者為要件，所謂虛偽係指明知無此事實故意
    捏造者而言，若告訴人誤認有此事實或以為有此嫌疑，自不
    得指為虛偽，即難科以本罪（最高法院40年臺上字第88號判
    例參照）；再按誣告罪之成立，以告訴人所訴被訴人之事實
    必須完全出於虛構為要件，若有出於誤會或懷疑有此事實而
    為申告，以致不能證明其所訴之事實為真實，縱被訴人不負
    刑責，而告訴人本缺乏誣告之故意，亦難成立誣告罪名（最
    高法院44年臺上字第892號判例參照）。亦即行為人所誣告
    之內容必須為虛偽者，始成立誣告罪，若係出於誤會或懷疑
    被訴人有犯罪事實而為申告，縱其後因所訴內容不能證明為
    真實，或所訴內容根本不成立犯罪，該告訴人並不即因此而
    負誣告罪之刑責。再按證人現為或曾為被告之配偶、直系血
    親、三親等內之旁系血親、二親等內之姻親、或家長、家屬
    者，與被告訂有婚約者，現為或曾為被告之法定代理人或現
    由或曾由被告為其法定代理人者，得拒絕證言。刑事訴訟法
    第180條第1項定有明文。又證人恐因陳述致自己或與其有刑
    事訴訟法第180條第1項關係之人受刑事追訴或處罰者，得拒
    絕證言。同法第181條亦有規定。證人此項拒絕證言權，與
    被告之緘默權，同屬其特權，旨在免除證人因陳述不實而受
    偽證之處罰、或不陳述而受罰鍰處罰，而陷於困境。為確保
    證人此項拒絕證言權，刑事訴訟法第185條第2項、第186條
    第2項分別規定，法院或檢察官有告知證人之義務。如法院
    或檢察官未踐行此項告知義務，而告以具結之義務及偽證之
    處罰並命朗讀結文後具結，無異剝奪證人此項拒絕證言權，
    有違證人不自證己罪之原則。該證人於此情況下所為之具結
    程序即有瑕疵，為貫徹上述保障證人權益規定之旨意，自應
    認其具結不生合法之效力，縱其陳述不實，亦不能遽依偽證
    罪責論擬（最高法院97年度臺上字第265號判決參照）。末
    按刑事訴訟法第161條已於91年2月8日修正公布，其第1項規
    定：「檢察官就被告犯罪事實，應負舉證責任，並指出證明
    之方法。」，因此，檢察官對於起訴之犯罪事實，應負提出
    證據及說服之實質舉證責任。倘其所提出之證據，不足為被
    告有罪之積極證明，或其指出證明之方法，無從說服法院以
    形成被告有罪之心證，基於無罪推定之原則，自應為被告無
    罪判決之諭知，亦有最高法院92年臺上字第128號判例可循
    。
三、公訴意旨認被告乙○○涉犯刑法第169條第1項及同法第168
    條之誣告、偽證罪嫌，無非以告訴人甲○○之指訴，及附卷
    之系爭調解書、系爭借據、本院93年執冬字第16703號債權
    憑證、95年執冬字第433號分配表、95年度訴字第373號和解
    筆錄、臺灣彰化地方法院檢察署95年度偵續字第86號證人筆
    錄及結文、95年度偵字第7035號不起訴處分書、95年度偵續
    字第86號不起訴處分書、臺灣高等法院臺中分院檢察署96年
    度上聲議字第458號處分書及本院96年度聲判字第4號裁定書
    各1份為其論據。惟訊據被告堅決否認有何誣告、偽證犯行
    ，辯稱：伊與告訴人就系爭借據上所載之第一筆債務，已經
    達成調解，被告竟一方面持調解書向法院聲請強制執行，另
    一方面又就同一筆債權向法院再行起訴，伊因為不知情才會
    又在訴訟中與告訴人達成和解，所以告訴人顯有詐欺之嫌，
    伊才會提起詐欺告訴，另伊忘記於臺灣彰化地方法院檢察署
    95年度偵續字第86號案件為證人時曾說過什麼話了，因為當
    時伊工作是要大夜班，所以白天精神不好，記憶不清等語。
    選任辯護人則為其辯護稱：告訴人於本院對被告所提起之95
    年度訴字第373號民事訴訟之訴訟標的，係要請求系爭借據
    上所載之第一筆於94年12月30日到期之71萬4千元之債權，
    然而被告就該筆債權已於91年10月4日與告訴人達成調解，
    有系爭調解書附卷可按，是以告訴人顯有對於相同債務重覆
    請求清償之情形，被告才會認為告訴人有詐欺之嫌疑，另被
    告於臺灣彰化地方法院檢察署95年度偵續字第86號案件為證
    人時所證，應係因記憶不清所致，被告當無偽證之意圖等語
    。
四、經查：
（一）證人即告訴人甲○○於本院審理時已證述：被告與伊離婚
      前即積欠伊75萬元，後來針對這筆債權，伊與被告曾達成
      調解，不過被告只還了4萬元，其餘並未依照調解書履行
      ，之後被告又向伊借了65萬元，伊就拿系爭借據給被告簽
      名，是以系爭借據上第一筆債權就是前開的75萬元那筆，
      因為被告有償還4萬元，但因為伊算錯了，所以記成71萬4
      千元，第二筆債權就是離婚後被告又向伊借的那筆。後來
      伊有拿系爭調解書聲請強制執行，並有對被告提起民事訴
      訟請求被告履行系爭借據上所示之第一筆債權，後來伊與
      被告於訴訟中以25萬元達成和解等語明確。此外依本院95
      年度訴字第373號民事卷宗所附由告訴人所書寫之民事起
      訴狀，告訴人亦明確記載其所請求之訴送標的為系爭借據
      上所載之第一筆債權，復參諸卷附之系爭調解書、系爭借
      據及本院95年度訴字第373號和解筆錄、95年執冬字第433
      號分配表等資料，已堪認被告於前案指稱告訴人就同一債
      權重複請求清償而涉及詐欺等語，並非屬杜撰之虛構情節
      ，更非全然無因而出於憑空捏造；本件尚難祇因檢察官於
      事後認定缺乏積極證明，致告訴人不受刑事訴追，即反對
      被告遽以誣告論罪相繩，應屬至明。
（二）證人即告訴人甲○○於本院審理為上開證述後，雖另改稱
      ：伊與被告係就系爭借據上之2筆債權一起達成和解，所
      以被告目前僅積欠伊30萬1312元等語。惟觀諸上開被告書
      寫之民事起訴狀，及其於偵查中證稱被告尚積欠伊72萬元
      左右等語，已堪認證人甲○○上開證述並非屬實；何況依
      卷附之系爭借據，其中第2筆債務之履行期係96年12月30
      日，衡情被告亦無必要就尚未到期之債務與告訴人提前達
      成和解，是以證人甲○○上開所證，洵難採信，自難以據
      為不利於被告之認定。
（三）又查被告曾於75年5月20日與告訴人結婚，於88年5月28日
      與告訴人離婚，再於88年8月1日與告訴人結婚，又於91年
      1月4日與告訴人離婚等情，業據證人甲○○證述在卷，並
      有全戶戶籍資料查詢結果表1紙附卷可稽，是以被告為告
      訴人之前配偶。則於95年12月27日16時許，檢察官在臺灣
      彰化地方法院檢察署95年度偵續字第86號案件偵查時，以
      證人身分使被告具結作證，依照前開說明，被告即應享有
      拒絕證言權，而檢察官應有告知被告享有此項權利之義務
      。然依卷附上開期日之偵訊筆錄記載，檢察官並未踐行其
      告知義務，而直接告以具結之義務及偽證之處罰並命朗讀
      結文後具結，顯然已剝奪證人之拒絕證言權，有違證人不
      自證己罪之原則。是以參照前開說明，被告於上開情況下
      所為之具結程序顯有瑕疵，為貫徹刑事訴訟法保障證人權
      益規定之旨意，自應認其具結不生合法之效力，縱其陳述
      不實，亦不能遽依偽證罪責論擬。
五、綜上所述，檢察官於前案中雖乏積極事證足以認定告訴人之
    詐欺罪嫌，而對於告訴人為不起訴處分，惟依本院調查結果
    ，尚難認被告於前案所提出之告訴，係出於憑空捏造事實而
    為。再被告於臺灣彰化地方法院檢察署95年度偵續字第86號
    案件偵查作證時，檢察官並未告以其享有拒絕證言權，即直
    接告以具結之義務及偽證之處罰並命朗讀結文後具結，其具
    結程序顯有瑕疵，則縱被告斯時之陳述不實，亦不能論以偽
    證罪。此外，本院復查無其他積極證據足資證明被告涉有檢
    察官所指之誣告、偽證犯嫌，其犯嫌即屬不能證明，揆諸首
    揭法條及判例要旨，自應依據刑事訴訟法第301條規定對被
    告為無罪判決之諭知。
據上論斷，應依刑事訴訟法第301條第1項，判決如主文。
本案經檢察官謝雨青到庭執行職務。
中    華    民    國    97    年    7     月    15    日
                  刑事第七庭    審判長法  官   葉榮郎
                                      法  官   羅永安
                                      法  官   紀佳良
以上正本證明與原本無異。
如不服本判決，應於判決送達後10日內，向本院提出上訴書狀，
上訴書狀應「敘述具體上訴理由」，並按他造當事人之人數附繕
本。「切勿逕送上級法院」。
告訴人或被害人對於判決如有不服具備理由請求檢察官上訴者，
其上訴期間之計算係以檢察官收受判決正本之日期為準。
中    華    民    國    97    年    7     月    15    日
                                      書記官   詹國立


司法院資訊處製作；財團法人民間司法改革基金會備份。
